臺灣臺中地方法院刑事判決　96年度中簡上字第143號
上　訴　人　臺灣臺中地方法院檢察署檢察官
被　　　告　乙○○
上列上訴人因被告詐欺案件，不服本院臺中簡易庭九十五年度中
簡字第三五四六號中華民國九十五年十二月十一日第一審簡易判
決（聲請案號：臺灣臺中地方法院檢察署九十五年度偵字第二四
七○○號及檢察官移送併辦：九十五年度偵字第一七三九六號、
第二二一○四號），提起上訴，本院判決如下：
    主    文
原判決撤銷。
乙○○連續幫助意圖為自己不法之所有，以詐術使人將本人之物
交付，累犯，處有期徒刑陸月，如易科罰金，以銀元參佰元即新
臺幣玖佰元折算壹日。
    犯罪事實
一、乙○○前於民國（下同）九十二年間因毒品危害防制條例案
    件，經臺灣臺中地方法院判處有期徒刑十月，於九十四年二
    月十二日執行完畢，猶未知警惕。乙○○可預見將金融機構
    存摺、提款卡（含密碼）無故交予他人使用，將可能流為詐
    騙集團作為「人頭帳戶」使用之詐騙工具，使受騙之人因陷
    於錯誤而將金錢匯入該「人頭帳戶」內，仍基於縱若有人持
    以犯詐欺取財罪亦不違反其本意之幫助詐欺取財不確定概括
    犯意，其透過報紙所刊登之分類廣告撥打前開詐欺取財集團
    成員所使用之前開行動電話門號，並與不詳姓名、年籍之成
    年男子聯絡後，約定以每一銀行帳戶新臺幣（下同）四千元
    之代價出售交付予該不詳姓名、年籍之成年子，並先於九十
    四年十一月十七日至九十四年十二月五日間之某日，在不詳
    地點，其所有之復華銀行大里分行（下稱復華銀行）帳號0
    000000000000000號帳戶之存摺、金融卡、
    密碼及印章予該不詳姓名、年籍之成年男子，該不詳姓名、
    年籍之成年男子則當場交付四千元予乙○○收受；復於九十
    四年十二月二十日前某日，在臺中縣大里市○○路一二六巷
    二三號前交付其申辦之國泰世華商業銀行臺中分行（下稱國
    泰世華銀行）帳號000000000000號帳戶之存摺
    、金融卡、密碼及印章予該不詳姓名、年籍之成年男子，該
    不詳姓名、年籍之成年男子則當場交付四千元予乙○○收受
    。該不詳姓名、年籍之成年男子取得前開復華銀行帳戶及前
    開國泰世華銀行帳戶之存摺、提款卡（含密碼）、印章後，
    即提供予前開詐欺取財集團成員使用，並與前開詐欺取財集
    團成員，共同基於意圖為自己不法所有之犯意聯絡，該男子
    與其他詐欺集團成員即於九十四年十二月五日十四時四十五
    分許，向甲○○佯稱係公司廠商「小邱」，要借款八萬元，
    致使甲○○陷於錯誤，於同日在桃園縣中壢市匯款八萬元至
    乙○○前開復華銀行帳戶後，始知受騙；另於九十四年十二
    月二十日接續以電話向蕭福佶佯稱伊抽中香港二獎需先匯國
    際稅金云云，致使蕭福桔陷於錯誤，先於九十四年十二月二
    十日上午匯款七萬二千元至乙○○上開國泰世華銀行臺中分
    行帳戶，同日下午匯款十萬元至吳敬爾（由檢察官另行偵查
    起訴）新竹國際商業銀行大湖分行帳戶，復於九十五年一月
    十一日匯款十萬元至陳平（由檢察官另行偵查起訴）三信商
    業銀行帳戶後，蕭福桔始知受騙。
二、案經臺中縣警察局霧峰分局報告臺灣臺中地方法院檢察署檢
    察官聲請以簡易判決處刑及檢察官於本院審理時當庭聲明移
    送併辦。
    理  由
一、被告乙○○經合法傳喚，無正當理由不到庭，爰不待其陳述
    而依法一造辯論逕行判決。
二、訊據被告乙○○於檢察官偵查中雖辯稱其將皮包放在機車後
    車箱，然後機車被撬開，上開帳戶隨同遺失，同時亦遺失銀
    行帳本、身分證與金錢，其總共遺失三本云云。惟查被告之
    身分證係於九十五年九月七日補領，有法務部戶役政連結作
    業系統查詢單在卷可資參佐，與被告所辯遺失時間相差八月
    ，顯不相涉；又被告於特定時間同時無故攜帶三本帳戶存摺
    、提款卡，各存摺均無懼他人盜領而書寫密碼，恰巧在同一
    時間全遭盜走，恰巧各該帳戶均無可觀金額而不欲掛失，而
    各該帳戶恰均旋遭用作詐欺匯款工具，此均不合事理已極，
    被告上開所辯全無可採之處。況且，被告就檢察官移送併辦
    之犯罪事實部分於本院九十六年度易字第五六四號審理時坦
    承以每本四千元之代價交付與不詳姓名、年籍之成年男子等
    語，核與被害人甲○○、蕭福桔於警詢時證述情節相符，並
    有中國農民銀行匯條回條一紙、復華銀行大里分行函附顧客
    資料查詢表、存摺交易查詢表、財團法人金融聯合徵信中心
    線上查詢資料、新竹國際商業銀行匯款副通知書一紙、國泰
    世華商業銀行臺中分行函附乙○○基本資料及交易明細等件
    影本、臺灣高等法院被告前案紀錄表、臺灣臺中地方法院檢
    察署刑案查註紀錄表、本院九十六年度易字第五六四號九十
    六年三月十三日準備程序筆錄、審判筆錄等件在卷可佐。又
    現今社會上利用人頭帳戶詐欺取財以逃避查緝之犯案方式層
    出不窮，經媒體廣為報導，已成眾所週知之事，足徵本案被
    告確有幫助詐欺取財之犯意。本案事證明確，被告犯行堪以
    認定。
三、被告乙○○行為後，刑法及刑法施行法業於九十五年七月一
    日修正公布施行。按行為後法律有變更者，適用行為時之法
    律，但行為後之法律有利於行為人者，適用最有利於行為人
    之法律，現行刑法第二條第一項定有明文。此條規定乃與刑
    法第一條罪刑法定主義契合，而貫徹法律禁止溯及既往原則
    ，係規範行為後法律變更所生新舊法律比較適用之準據法，
    是刑法第二條本身雖經修正，但刑法第二條既屬適用法律之
    準據法，本身尚無比較新舊法之問題，應一律適用裁判時之
    現行刑法第二條規定以決定適用之刑罰法律，先予辨明。又
    以本次刑法修正之比較新舊法，應就罪刑有關之共犯、未遂
    犯、想像競合犯、牽連犯、連續犯、結合犯，以及累犯加重
    、自首減輕暨其他法定加減原因（如身分加減）與加減例等
    一切情形，本於統一性及整體性原則，綜其全部罪刑之結果
    而為比較，亦有最高法院九十五年度第八次刑庭會議決議可
    資參照。是按：
  (1)刑法第三百三十九條第一項詐欺取財罪，法定刑得科或併科
    銀元一千元以下罰金，依修正後刑法施行法增訂第一條之一
    ：「中華民國九十四年一月七日刑法修正施行後，刑法分則
    編所定罰金之貨幣單位為新臺幣。九十四年一月七日刑法修
    正時，刑法分則編未修正之條文定有罰金者，自九十四年一
    月七日刑法修正施行後，就其所定數額提高為三十倍。但七
    十二年六月二十六日至九十四年一月七日新增或修正之條文
    ，就其所定數額提高為三倍」及刑法第三十三條第五款修正
    為：「主刑之種類如下：五、罰金：新臺幣一千元以上，以
    百元計算之」等規定觀之，依修正後之法律，刑法第三百三
    十九條第一項詐欺取財罪所得科處之罰金刑最高為新臺幣三
    萬元、最低為新臺幣一千元，然依被告行為時之刑罰法律，
    即罰金罰鍰提高標準條例第一條前段規定之提高倍數十倍及
    修正前刑法第三十三條第五款規定之罰金最低額一元計算，
    則刑法第三百三十九條第一項之詐欺取財罪所得科處之罰金
    最高為銀元一萬元，最低額為銀元十元，若換算為新臺幣，
    最高額雖與新法同為新臺幣三萬元，然最低額僅為新臺幣三
    十元。因此，比較上述修正前、後之刑罰法律，自以被告行
    為時關於科處罰金刑之法律較有利於被告。
  (2)刑法第五十六條關於連續犯之規定業已刪除，是被告犯後法
    律已有變更，而本件被告於舊法時期幫助詐欺正犯所為之數
    次詐欺犯行，依修正施行前刑法第五十六條之規定，為連續
    犯，應以幫助詐欺取財罪論以一罪，並得加重其刑至二分之
    一；而依修正施行後之刑法，並無連續犯之規定，且依新法
    應各別多次論斷之結果〈即數罪併罰〉，其刑度顯較修正前
    應依刑法第五十六條之規定以一連續詐欺罪為重，經比較新
    舊法結果，應依刑法第二條第一項前段之規定，以被告行為
    時之規定較有利於被告，而適用修正施行前之刑法第五十六
    條規定，論以連續幫助詐欺罪。
  (3)刑法第四十一條第一項前段規定，於九十四年一月七日修正
    、九十五年七月一日施行前之規定為：「犯最重本刑為五年
    以下有期徒刑以下之刑之罪，而受六個月以下有期徒刑或拘
    役之宣告，因身體、教育、職業、家庭之關係或其他正當事
    由，執行顯有困難者，得以一元以上三元以下折算一日，易
    科罰金。」；又被告行為時之易科罰金折算標準，修正前罰
    金罰鍰提高標準條例第二條（現已刪除）規定，就其原定數
    額提高為一百倍折算一日，則本件被告行為時之易科罰金折
    算標準，應以銀元一百元、二百元、三百元折算一日，經折
    算為新臺幣後，應以新臺幣三百元、六百元、九百元折算為
    一日。修正施行後之規定則為：「犯最重本刑為五年以下有
    期徒刑以下之刑之罪，而受六個月以下有期徒刑或拘役之宣
    告者，得以新臺幣一千元、二千元或三千元折算一日，易科
    罰金。」比較修正前後之易科罰金折算標準，以被告行為時
    關於易科罰金之規定，較有利於被告。
  (4)被告係於五年以內再故意犯本件有期徒刑以上之罪，不論依
    修正前之刑法第四十七條，或修正後之刑法第四十七條第一
    項之規定，均構成累犯，對被告而言並無有利或不利之情形
    ，自不生新舊法比較之問題，應逕依修正後之刑法第四十七
    條第一項，論以累犯，並加重其刑（依最高法院九十五年第
    二十一次刑事庭會議決議意旨，條文雖經修正，惟無有利、
    不利情形，即非屬法律變更，無比較適用之問題，應適用修
    正後之裁判時法）。
  (5)至刑法第三十條幫助犯之規定，於九十四年一月七日修正、
    九十五年七月一日施行前之規定為：「幫助他人犯罪者，為
    從犯。雖他人不知幫助之情者，亦同。從犯之處罰，得按正
    犯之刑減輕之。」，修正施行後之規定則為：「幫助他人實
    行犯罪行為者，為幫助犯。雖他人不知幫助之情者，亦同。
    幫助犯之處罰，得按正犯之刑減輕之。」，揆諸本條之修正
    理由係為確認幫助犯採共犯從屬性說之「限制從屬形式」，
    並避免「從犯」之不同解讀，而將「從犯」修正為「幫助犯
    」，並明示幫助犯之成立，亦以被幫助者著手犯罪之實行，
    且具備違法性為必要，而將條文文字修正為「幫助他人實行
    犯罪行為者，為幫助犯」。顯見修正前、後刑法第三十條關
    於幫助犯之規定，僅作文字修正，並無有利、不利之情形，
    自無新舊法比較適用之問題（最高法院九十五年度臺上字第
    六０一六號判決參照）。
  (6)綜合上述各條文修正前、後之比較，揆諸修正後刑法第二條
    第一項前段、後段規定之「從舊、從輕」原則，除對被告並
    無有利、不利之情形外，自應適用其行為時之法律，即修正
    前刑法之相關規定、罰金罰鍰提高標準條例第一條前段及修
    正前罰金罰鍰提高標準條例第二條規定，予以論處。
四、按連續幫助與幫助連續為不同之犯罪態樣，如基於概括犯意
    ，多次幫助他人犯罪，為連續幫助，該幫助者有多次犯罪行
    為；如以一幫助行為，幫助他人連續犯罪，則為幫助連續，
    就幫助犯而言，僅有一次犯罪行為（最高法院八十七年度臺
    上字第三八六五判決意旨參照）。查被告乙○○提供其所申
    辦之金融帳戶資料予詐欺集團成員以為詐欺取財所用，係基
    於幫助他人詐欺取財之犯意，且所為屬詐欺取財罪構成要件
    以外之行為，故核被告所為，係犯刑法第三十條第一項前段
    、刑法第三百三十九條第一項之幫助詐欺取財既遂罪，應依
    刑法第三十條第二項之規定，按正犯之刑度，減輕其刑。又
    被告先後二次提供帳戶資料而幫助詐欺取財之行為，時間緊
    接，手法相同，顯係基於概括犯意反覆為之，應依修正前刑
    法第五十六條連續犯之規定，論以幫助詐欺取財一罪，並加
    重其刑。又被告有如犯罪事實欄所載之前科紀錄，有臺灣高
    等法院被告前案紀錄表、刑案資料查註紀錄表各一份附卷可
    稽，其於五年以內再故意犯本件有期徒刑以上之罪，應依刑
    法第四十七條第一項，論以累犯，並遞加重其刑，並依法先
    遞加重其刑，後減輕之。公訴人雖僅起訴被告提供上開復華
    銀行帳戶資料予詐欺集團成員之幫助詐欺犯行，就被告提供
    上開國泰世華銀行帳戶資料予詐欺集團成員之犯行則未經起
    訴，惟該未經起訴部分犯行，既與起訴事實有連續犯之裁判
    上一罪關係，為起訴效力所及，復經檢察官於本院審理時當
    庭聲明移送併辦，本院自應併予審理。原審予以論罪科刑，
    固非無見，惟原審既未及審酌前開被告經移送併辦部分之犯
    罪事實，容有未洽，檢察官就此部分提起上訴（檢察官原上
    訴理由並未包含併辦部分，然業經蒞庭檢察官本於檢察一體
    於本院九十六年四月十九日審理時當庭擴充此部分之上訴理
    由，附此敘明），為有理由，應由本院撤銷改判。爰審酌被
    告一再提供帳戶資料供他人非法使用，惡性非輕，其所為助
    長犯罪風氣，幫助犯罪者隱匿真實身分，增加檢警犯罪偵查
    之困難性，不肖之徒，則爭相仿效，藉此手段詐財，日益猖
    獗，致使受害民眾不斷增加，若不針對提供人頭帳戶者，予
    以適度之刑罰，顯然無法抑制該類型犯罪之發生，犯罪後坦
    承犯行、態度尚稱良好等一切情狀，量處如主文所示之刑，
    並諭知易科罰金之折算標準，以資懲儆。
據上論斷，應依刑事訴訟法第四百五十五條之一第三項、第三百
七十一條、第三百六十九條第一項前段、第三百六十四條、第二
百九十九條第一項前段，刑法第二條第一項前段、第三十條第一
項前段、第二項、第三百三十九條第一項、第四十七條第一項、
修正前刑法第三十三條第五款、修正前刑法第五十六條、修正前
刑法第四十一條第一項前段，罰金罰鍰提高標準條例第一條前段
、修正前罰金罰鍰提高標準條例第二條，現行法規所定貨幣單位
折算新臺幣條例第二條，判決如主文。
本案經檢察官郭景東到庭執行職務。
中　　華　　民　　國　　96　　年　　5 　　月　　3 　　日
                刑事第七庭  審判長法　官　陳如玲
                                  法　官  郭德進
                                  法　官  張清洲
以上正本證明與原本無異。
本件不得上訴。
                                  書記官　沈筱玲
中　　華　　民　　國　　96　　年　　5 　　月　　3 　　日
附錄本案論罪科刑法條全文
附錄論罪科刑法條
中華民國刑法第三百三十九條
意圖為自己或第三人不法之所有，以詐術使人將本人或第三人之
物交付者，處五年以下有期徒刑、拘役或科或併科一千元以下罰
金。
以前項方法得財產上不法之利益或使第三人得之者，亦同。
前二項之未遂犯罰之。
